【裁判字號】    92,上訴,890
【裁判日期】    920704
【裁判案由】    強盜
【裁判全文】
臺灣高等法院高雄分院刑事判決          九十二年度上訴字第八九號
    上  訴  人  台灣高雄地方法院檢察署檢察官
    被      告  乙○○
    義務辯護人  連立堅律師
右上訴人因被告強盜案件，不服臺灣高雄地方法院九十一年度訴字第四七五號中華民
國九十二年三月二十八日第一審判決（起訴案號：臺灣高雄地方法院檢察署九十年度
偵字第一一三八八號），提起上訴，本院判決如左：
      主      文
上訴駁回。
      理      由
一、甲訴意旨略以：乙○○係潘明志之胞弟，其二人共同意圖為自己不法之所有，於
    （下同）民國九十年四月十日二十二時三十分許，共乘一輛未懸掛車牌之三洋喜
    美白色自小客車，並各自攜帶一支其所有客觀上足以對人之生命身體產生危害之
    凶器西瓜刀，至高雄縣旗山鎮台一八四號線道二十五甲里處，見該處停放一輛由
    丙○○駕駛、內乘林玲君之車號七Ｍ─一九九九號自小客車，乙○○及潘明志即
    下車，先後分持石塊敲破該車右前座及左前座車窗之玻璃，並分持西瓜刀抵住林
    玲君及丙○○之頸部，潘明志且向丙○○威嚇稱：搶劫、不要動、把錢及行動電
    話（手機）拿出來等語，以此強暴方法，致使丙○○心生畏懼不能抗拒，而強取
    丙○○新台幣一萬元、美金二百元、摩托羅拉ＬＦ二０００型序號000000
    000000000號行動電話一支、國民身分證、健保卡各一枚、郵局提款卡
    一張、汽車鑰匙一支等財物，乙○○另向林玲君威嚇稱：將財物及行動電話交出
    來等語，惟因林玲君並未攜帶致未得逞，乙○○心有未甘，又強行取走丙○○置
    於車後行李箱內之伸縮警棍一支，得手後，乙○○及潘明志即共駛原車逃逸，嗣
    經警由上開丙○○之行動電話通聯資料，查獲該支手機曾於九十年四月二十二日
    及二十三日，共有三次使用泛亞電信0000000000號撥打至中華電信0
    00000000號之紀錄，而循線在乙○○及潘明志之住宅即高雄縣鳳山市○
    ○○路五七四巷十七之一號二樓，將乙○○拘捕到案，至潘明志則仍在逃。因認
    被告乙○○係犯刑法第三百三十條第一項、第二項、第三百二十一條第一項第三
    款之攜帶凶器犯強盜既遂及未遂罪嫌云云。
二、按犯罪事實應依證據認定之，無證據不得推定其犯罪事實；不能證明被告犯罪者
    ，應諭知無罪之判決，刑事訴訟法第一百五十四條、第三百零一條第一項分別定
    有明文。又犯罪事實應依證據認定之，無證據不得推定其犯罪事實，刑事訴訟法
    第一百五十四條亦定有明文。再所謂證據，須適於為被告犯罪事實之證明者，始
    得採為斷罪資料，如未能發現相當證據，或證據不足以證明，自不能以推測或擬
    制之方法，以為裁判基礎，最高法院五十三年台上字第二七五○號及四十年台上
    字第八十六號判例可資參照，而告訴人之告訴，係以使被告受刑事訴追為目的，
    自不得以其指訴為被告犯罪之唯一依據，是其陳述是否與事實相符，仍應調查其
    他證據以資審認，必被害人所述被害情形，無瑕疵可指，且就其他方面調查，又
    與事實相符，始得據為有罪判決之基礎，亦有最高法院五十二年台上字第一三０
    ０號判列足資參照。且認定犯罪事實所憑之證據，雖不以直接證據為限，間接證
    據亦包括在內，然而無論直接證據或間接證據，其為訴訟上之證明，須於通常一
    般之人均不致有所懷疑，而得確信其為真實之程度者，始得據為有罪之認定，倘
    其證明尚未達到此一程度，而有合理之懷疑存在而無從使事實審法院得有罪之確
    信時，即應由法院為諭知被告無罪之判決，最高法院亦著有七十六年台上字第四
    九八六號判例足參。
三、甲訴人認被告乙○○涉有上開犯行，無非係以：被害人丙○○於警訊中指認被告
    乙○○本人及案外人潘明志之口卡片後，明確指稱：乙○○及潘明志二人就是持
    兩把西瓜刀強盜我財物之人沒有錯，因為乙○○及潘明志二人強盜時臉部只穿戴
    絲襪而已，所以很好認，我一眼便可以當場指認等語綦詳，另被害人林玲君雖未
    明確指認被告乙○○及潘明志二人即係強盜財物之人，惟亦證述確於右揭時、地
    ，遭到二名歹徒持西瓜刀抵住丙○○脖子強盜財物，只因伊有近視未戴眼鏡，未
    看清歹徒特徵等語明確，參以被告於警訊及偵查中亦供述於九十年四、五月間，
    在家裡有看見潘明志使用摩托羅拉手機等語，復有泛亞電信客戶基本資料、警方
    查證報告、潘明志住宅現場圖、查詢行動電話用戶基本資料傳真申請單、ＣＤＲ
    通聯資料、現場及被害人丙○○車損照片七禎在卷可稽，資為論據。惟訊據被告
    乙○○堅決否認有強盜之犯行，辯稱：伊於九十年四月十日案發當晚是在高雄縣
    鳳山市○○○○街二十九號瑞榮冷凍工程行上班，至晚上十點多下班，不可能於
    當晚十時三十分趕到旗山地區犯案，至伊於九十年五月間雖有看到伊兄潘明志在
    家裏使用摩托羅拉牌手機，伊聽潘明志說該手機是朋友交給他使用，手機現已失
    竊了，伊未使用過該手機，強盜案與伊無關云云。
四、經查被害人丙○○就其被強劫之經過，於九十年四月十日二十三時五十分許，詎
    案發後約一小時二十分左右，向高雄縣警察局旗山分局建國派出所報案時，指稱
    盜匪皆頭戴絲襪，其中乙名理平頭，身高約一七０甲分左右，穿著不詳，操台語
    ，他們得手後駕駛乙部三陽喜美１６００ＣＣ，未懸掛車牌之白色自小客車往一
    八四棧道逃逸，另乙名歹徒特徵不詳等語（見警卷第五頁），足認被害人丙○○
    於案發當時並未看清楚二名歹徒其中乙名之面貌及身材特徵。按頭部套上絲襪，
    五官容易因絲襪之收縮擠壓而變型，此之所以歹徒於犯案時喜歡頭戴絲襪之原因
    ，是歹徒於作案時若頭戴絲襪，其目的即係為了避免日後遭入指認，倘若頭戴絲
    襪後仍可清晰辨別真面目，則歹徒頭戴絲襪豈非多餘，從而丙○○於九十年六月
    六日二十三時，在高雄縣警察局旗山分局刑事組，指認被告乙○○本人及案外人
    潘明志之口卡片，並竟能正確無誤的指出被告乙○○就是共犯之一，並陳稱：被
    告乙○○及潘明志二人就是持兩把西瓜刀強盜其財物之人，因為潘明志及潘明佳
    二人強盜時臉部只穿載絲襪而已，所以很好認等語（見警卷第七頁），此一指證
    是否正確無誤，即非無疑。再者，被害人前往警局指認時，警方並未依一般指認
    程序應循「成列指認」、「交錯指認」等方式，命被害人指認，則被害人不無先
    入為主的形成被告涉案之判斷。又所謂搶嫌理平頭、約一七０甲分高，操台語口
    音等特徵，所在多有，不能僅憑此特徵而為被告涉案之認定；且經本院當庭勘驗
    丈量被告乙○○及其兄潘明志身高結果，被告乙○○身高一五九．八甲分，潘明
    志一六三甲分，均與被害人丙○○在警訊時所述搶嫌身高約一七０甲分之情不符
    。依被害人丙○○在原審審理中所陳，亦係看到在駕駛座旁那人臉型，在副駕
    駛座之人有戴絲襪，沒有看清楚等語（見原審卷第三十頁），於本院審理時又稱
    ：「（當時歹徒戴絲襪的臉你仍能清晰辨識﹖）當時看不清楚，我有跟警察講歹
    徒大概的身高」等語（見本院九十二年五月三十日筆錄），則其在警局指認被告
    乙○○是在其駕駛座右手邊即副駕駛座之歹徒，即無法排除其係處在「一對一指
    證」之強烈暗示性下，引導其形塑自我記憶，而為錯誤指認之可能。另被害人林
    玲君於警訊時亦指陳因未戴眼鏡，未看清楚歹徒特徵等語。從而，在查無其他積
    極事證相佐下，自難僅憑被害人丙○○單一且有瑕疵之指認，即作為認定被告有
    罪之依據。
五、另被害人丙○○就案發當時被害情節所為之供述，亦有諸多前後矛盾之處，諸如
    案發當時究有幾人頭戴絲襪，其於警局指認時係稱二人，於原審審理時則改稱只
    有一人戴絲襪（見原審卷第三十頁），退步言之，若於案發當時確實係有一人頭
    戴絲襪，惟丙○○就被告是否頭戴絲襪乙節，丙○○於原審審理時係稱：「我以
    前指認的是沒有戴絲襪的人（指被告），另外有戴絲襪的人我沒有看清楚，我在
    警局有看到的那個人（指被告），好像是在我駕駛座旁的那個人」（見原審卷第
    三十頁），由是可知丙○○於指認時係稱被告沒有戴絲襪，惟嗣於本院審理時又
    稱：「對著我那個歹徒頭套著絲襪，另外一個沒有套絲襪的歹徒對著林玲君，我
    記得在我右手邊，就是對著林玲君的那個歹徒沒有套絲襪身高比較高，對著我有
    套絲襪的那個歹徒身高比較矮」（見本院九十二年五月三十日筆錄），經本院勘
    驗結果，被告乙○○身高較其兄為矮，已如前述，則丙○○在本院似又指被告係
    頭戴絲襪的人，又關於被告作案當時所站之位置，丙○○先係指被告乙○○在我
    駕駛座右手邊（即副駕駛座的位置），嗣又改稱「是被告對著伊（即駕駛座的位
    置）各等語，綜上丙○○所述各情，其對於個人親身經驗之上開事項，所為之陳
    述先後歧異，已難謂無指述之瑕疵，亦足反應被害人丙○○就案發情節之認知過
    程，並非明確而無疑，從而本件自不得僅憑被害人丙○○單一之指述遽為不利於
    被告之認定。
六、再查被害人丙○○於九十年四月十日二十二時三十分許遭強劫財物有ＭＯＴＯＲ
    ＯＬＡ牌ＬＦ二０００型之手機一支，該手機之機體序號係000000000
    000000號，業經被害人丙○○指訴明確，該手機嗣於九十年四月二十二日
    十五時四十六分二十六秒起至同年五月五日，插入案外人潘明志所申請通信門號
    0000000000號晶片撥打使用，惟並未有被告之通信門號000000
    0000號使用上開手機機體之紀錄等情，有卷附泛亞電信客戶基本資料、查詢
    行動電話用戶基本資料傳真申請單、ＣＤＲ通聯資料各一紙為憑，亦為證人潘明
    志於原審及本院審理時所不否認，堪認被害人之手機於上開期間係由潘明志所使
    用；據潘明志於本院審理時證稱該手機係與伊做輕鋼架之工人陳清文交給伊使用
    ，嗣後該手機已在伊搭乘計程車時失竊等語，但經本院傳訊證人陳清文則堅決否
    認其事，姑不論潘明志所述是否真實，由前開通聯紀錄只能證明證人潘明志有使
    用被害人丙○○被搶劫之手機，而被告乙○○使用之手機號碼為0000000
    000號，已據其供明在卷，然該通聯資料上並未有該被告乙○○通信門號00
    00000000號使用上開丙○○之摩托羅拉手機機體之紀錄，是即令潘明志
    涉犯本案，惟潘明志是否涉案，與被告乙○○根本無涉，不得僅以潘明志於案發
    後持有並使用被害人丙○○遭強盜之手機，而被告乙○○與證人潘明志係兄弟，
    且同居一處，即認定被告乙○○亦涉有強盜罪嫌。
七、又經警於被害人丙○○所駕駛車號七Ｍ─一九九九號自小客車右側後門（編號Ａ
    ）及右側前門（編號Ｂ）採獲血跡，經與被害人血液送驗結果，編號Ａ血跡與編
    號Ｂ血跡ＤＮＡ之ＳＴＲ型別相同，可排除來自被害人丙○○之可能，此有內政
    部警政署刑事警察局九十年五月三日（九十）刑醫字第五一二九號鑑驗書乙紙在
    卷可參；而經原審將採集被告乙○○及潘明志唾液之紙片各乙紙，送請內政部警
 政署刑事警察局比對，由ＤＮＡ─ＳＴＲ型別檢測結果，可排除編號Ａ、Ｂ血跡
    ＤＮＡ來自潘明志或乙○○，亦有內政部警政署刑事警察局九十二年三月三日刑
    醫字第０九二００三一０五五號函在卷可稽（見原審卷第五六、五八頁），而被
    告於案發當天在其受僱之瑞榮冷凍工程行工作至晚上十時以後才下班之情，亦據
    證人即該工程行老闆娘鄭美香及被告之女友張玉潔於原審審理時證述明確（見原
    審卷第十二、二十頁），是被告所辯其並未到案發地點云云，尚堪採信。
八、綜上所述，被害人雖於前揭時地遭歹徒強盜，惟被害人指訴被告為強盜之歹徒是
    否確實而非指認錯誤，已有可疑，且客觀事證亦無法證明被告確係強盜被害人之
    歹徒，是本件依卷內所存證據，尚未達通常一般之人均不致有所懷疑，而得確信
    被告確係強盜被害人之歹徒為真實之程度；此外，亦未發現有積極證據足以證明
    被告確係犯有甲訴人所指之罪行，自屬不能證明被告犯罪，原審因而諭知被告乙
    ○○無罪，並無不當，檢察官上訴指摘原判決不當，非有理由，應予駁回。
據上論斷，應依刑事訴訟法第三百六十八條，判決如主文。
本案經檢察官彭南雄到庭執行職務。
中    華    民    國     九十二     年       七       月       四       日
                              臺灣高等法院高雄分院刑事第四庭
                                  審判長法官  蕭權閔
                                        法官  李嘉興
                                        法官  陳吉雄
右正本證明與原本無異。
如不服本判決應於收受本判決後十日內向本院提出上訴書狀，其未述上訴理由者，
並得於提起上訴後十日內向本院補提理由書狀（均須按他造當事人之人數附繕本)「
切勿逕送上級法院」。
                                      書記官  黎  珍
中    華    民    國     九十二     年       七       月       八       日
                                                                   Ａ


司法院資訊處製作；財團法人民間司法改革基金會備份。
